---
title: "Untitled"
output: html_document
date: "2025-06-19"
---

```{r setup, include=FALSE}
knitr::opts_chunk$set(echo = TRUE)
```


# Variable aleatorio

Suma de los dados


```{r}
x <- 2:12
p <- c(1, 2, 3, 4, 5, 6, 5, 4, 3, 2, 1) / 36
```


```{r}
plot(x, p, type = "h", ylab = "P(X)", main = "Distribución de probabilidad (Función de masa)")
```



Lanzar 1 millon dos dados


```{r}
set.seed(618)
dado1 <- sample(1:6, size = 1000000, replace = TRUE, prob = rep(1/6, 6))
dado2 <- sample(1:6, size = 1000000, replace = TRUE, prob = rep(1/6, 6))
suma <- dado1 + dado2


```



```{r}
table(suma)
```



```{r}
proportions(table(suma))
```

```{r}
median(suma)
```

```{r}
mean(suma)
```



$$

\overline{x} = \frac{\sum_{i=1}^{n} c_i x_i}{\sum_{i}^{n}c_i} = \sum_{i=1}^n \tilde w_i x_i


$$

Puntuacion 3 5   4
Creditos   1 4  2


(3 * 1 + 5 * 4 + 4 * 2) / 7

(1 / 7)  1   + (4 / 7) * 5  + (2/7) * 4 


Valor esperado

$$
 E(X)=\sum_x  x \times P(X = x) 
$$


```{r}
x <- 2:12
p <- c(1, 2, 3, 4, 5, 6, 5, 4, 3, 2, 1) / 36
```
Valor esperado (teórico)

```{r}
sum(x*p)
```



Simulemos una población de 1 millon de personas de más de 40


```{r}
x <- 0:6
p <- c(0.4, 0.35, 0.12,	0.07,	0.03,	0.02,	0.01)

hijos <- sample(0:6, size = 1000000, replace = TRUE, prob = p)

cat("Valor esperado \n")
sum(x * p)
cat("Estimación empírica del valor esperado \n")
mean(hijos)
```

```{r}
hist(hijos)
```


```{r}
plot(x, p, type = "h")
```




# Distribución Bernoulli


Simulamos una moneda cargada hacia el sello (0,8)

$$
\Omega = (C, S)
$$

X(Cara): 1
X(Sello): 0


```{r}
moneda <- sample(x = 0:1, size = 1000000, replace = TRUE, prob = c(0.2, 0.8))
# moneda <- rbinom(n = 1000000, size = 1, prob = 0.8)

```


```{r}
mean(moneda)
```



```{r}
moneda2 <- sample(x = 0:1, size = 1000000, replace = TRUE, prob = c(0.01, 0.99))
table(moneda2)
```



# Variables continuas



```{r}
set.seed(758)
estaturas <- rnorm(1000000, mean = 170, sd = 7)
```



```{r}
hist(estaturas, freq = FALSE)
```



```{r}
hist(estaturas, freq = FALSE, breaks = 100)

```


$$
\int_{-\infty }^{\infty}f(x)dx

$$
$$
F(160) = P(X  \leq 160)
$$
```{r}
pnorm(q = 160, mean = 170, sd = 7)
```

$$P(X > 160) = 1 - P(X \leq 160)$$
```{r}
1 - pnorm(q = 160, mean = 170, sd = 7)

```



$$
f(x) = \frac{1}{2\pi\sigma}exp\left(-\frac{1}{2\sigma^2}(x-\mu)^2\right)
$$


$$
P(X > 190) = P(X \geq 190)

$$
```{r}
1 - pnorm(q = 190, mean = 170, sd = 7)
```



$$
P(167 < X < 173) = F(173) - F(167)
$$


```{r}
pnorm(q = 173, mean = 170, sd = 7) - pnorm(q = 167, mean = 170, sd = 7)  
```



```{r}
estaturas <- rnorm(1000000, mean = 170, sd = 7)
proportions(table(estaturas <= 160))
```



```{r}
proportions(table(estaturas <= 173 & estaturas >= 167))

```


Asuma que la estatura promedio de las mujeres en Bogotá es de 160 cms, con una desviación estándar de 5.5. Si la estatura sigue la distribución normal.

¿Cuál es la probabilidad de encontrar una mujer de más de 175 cms




```{r}
x <- runif(1000000)
hist(x)
```

