---
title: "Clase 5"
output: html_document
date: "2025-06-05"
---

```{r setup, include=FALSE}
knitr::opts_chunk$set(echo = TRUE)
```


```{r}
library(dplyr)
count(data.frame(nombre = c("Juan", "Ana"), edad = c(20, 30)))
```



```{python}
a = [1, 2] + [3, 4]
print(a)
```

```{python}
lista_edad = [17, 25, 28, 29, 31, 35, 40, 50, 60]
lista_edad
```


```{python}
import numpy as np
import pandas as pd
```


```{python}

edad = np.array([17, 25, 28, 29, 31, 35, 40, 50, 60])

```

```{python}
# Atributo
edad.size
```


El promedio se calcula:

```{python}
np.mean(edad)
edad.mean() # Método de un objeto array de numpy
np.median(edad) # Función
```
La desviación estándar se calcula como:

```{python}
np.std(edad, ddof=1)
edad.std(ddof=1)
```

```{python}
# Crear DataFrame con id del 1 al 9
df = pd.DataFrame({
    'id': range(1, 10),
    'edad': edad
})

print(df)
```
```{python}
df['edad'].mean()
np.mean(df['edad'])
```


La desviación absoluta media se calcula como:
```{python}
desv_abs_media = np.mean(np.abs(edad - np.mean(edad)))
desv_abs_media
```

```{python}
from scipy import stats # Para la MAD con constante y percentiles más robustos
stats.median_abs_deviation(edad, center=np.median, scale='normal')
```
El cálculo de los percentiles:

```{python}
min = np.min(edad)
p25 = np.percentile(edad, 25,  method='linear') # Primer cuartil (Q1)
p50 = np.percentile(edad, 50, method='linear') # Mediana (Q2)
p75 = np.percentile(edad, 75, method='linear') # Tercer cuartil (Q3)
p90 = np.percentile(edad, 90, method='linear')
max =  np.max(edad)
print(p25, p50, p75, p90)
```

```{python}
cuartiles = np.percentile(edad, [25, 50, 75],  method='linear') 
print(cuartiles)
```

```{python}
from scipy.stats.mstats import mquantiles
edad = np.array([17, 25, 28, 29, 31, 35, 40, 50, 60])
probs = np.array([0.1, 0.25, 0.5, 0.75, 0.9])
mquantiles(edad, prob=probs, alphap=1, betap=1)
```

```{python}
np.quantile(edad, q=probs, method='linear') # 'linear' is default
```

```{r}
edad <- c(17, 25, 28, 29, 31, 35, 40, 50, 60)
probs <- c(0.1, 0.25, 0.5, 0.75, 0.9)
quantile(edad, probs=probs) 
```

```{r}
edad <- c(17, 25, 28, 29, 31, 35, 40, 50, 60)
quantile(edad, 0.25)
median(edad)
quantile(edad, 0.75)

```



```{r}
library(readr)
library(dplyr)
datos <- read_csv2("Datos del hogar y la vivienda_ene.CSV")
```

```{r}
df_arriendo <- filter(datos, P5090 %in% 3 & DPTO == "11") 
# df_arriendo <- dplyr::filter(datos, P5090 == 3 & DPTO == "11") 

```


```{r}
summary(df_arriendo$P5140)
```

```{r}
quantile(df_arriendo$P5140, seq(0, 1, 0.05))
```

```{r}
sd(df_arriendo$P5140)
mad(df_arriendo$P5140)
```
Coeficiente de variación: 

```{r}
sd(df_arriendo$P5140) / mean(df_arriendo$P5140) * 100
```
5%  10% 20%

```{r}
hist(df_arriendo$P5140, breaks = 50)
```

Solución en Python:


```{python}
import pandas as pd
import numpy as np
from scipy.stats import median_abs_deviation

# Cargar los datos (CSV separado por punto y coma, como read_csv2 en R)
datos = pd.read_csv("Datos del hogar y la vivienda_ene.CSV", sep=';', encoding = "latin1")

# Filtrar los datos donde P5090 == 3 y DPTO == "11"
df_arriendo = datos[(datos['P5090'] == 3) & (datos['DPTO'] == 11)]

# Resumen estadístico
print(df_arriendo['P5140'].describe())

# Cuantiles del 0% al 100% en incrementos de 5%
print(df_arriendo['P5140'].quantile(np.arange(0, 1.05, 0.05)))

# Desviación estándar
print("Desviación estándar:", df_arriendo['P5140'].std(ddof=1))

# Desviación absoluta mediana (MAD)
print("MAD:", median_abs_deviation(df_arriendo['P5140'], scale='normal'))

# Coeficiente de variación (CV)
cv = df_arriendo['P5140'].std(ddof=1) / df_arriendo['P5140'].mean() * 100
print("Coeficiente de variación (%):", cv)

```



Ejericicio: calcular para Bogotá y para Medellin en cuanto se quiere vender los aptos
para los propietarios (pagando o totalmente paga)

Promedio
Mediana
Percentiles
Desvación estandar
MAD
Coeficiente de variación


```{r}
df_propietarios <- filter(datos, P5090 %in% 1:2 & DPTO == "11") 
mean(df_propietarios$P5110)
```

