---
title: "Untitled"
output: html_document
date: "2025-07-09"
---

```{r setup, include=FALSE}
knitr::opts_chunk$set(echo = TRUE)
```


Sesgo (Bias)

$$
B = E(\hat\theta) - \theta
$$

Ejemplo: en una normal, cual es el sesgo de Xbarra y de la mediana

$$
B( \hat{\overline{X}}) = E(\hat{\overline{X}})-\mu =\mu-\mu = 0
$$


$$
B( \hat{\overline{X}}) = E(m)-\mu =\mu-\mu = 0
$$
Ejemplo: cual es el sesggo de la mediana en una distriucion exponencial


$$
B(M) = E(M) - \lambda = ln(2) / \lambda - \lambda
$$



Recuerden que E(X) = 1/lambda


Calcular el sesgo del promedio para una exponcial

$$
B(1/\hat{\overline{X}}) = E(1/\hat{\overline{X}}) - \lambda = \frac{n\lambda}{n-1}-\lambda \approx 0
$$





$$
S^2_n = \frac{1}{n}\sum_{i=1}^n{(x_i-\overline{x})^2}

$$


Cual es el sego:


$$
B(S^2_n) = E(S_n^2)-\sigma^2 = \frac{n-1}{n}\sigma^2-\sigma = \sigma^2(\frac{n-1}{n}-1)
=\sigma^2(\frac{n-1-n}{n})=\frac{-1}{n}\sigma^2

$$

# Varianza

Tenemos una distribucion población del ingreso con media de 2.000.000 y desivación estandar de 1.800.000.

Calcule la varianza del promedio muestral cuando el tamaño de muestra es 10, 100, 400, 1000 

```{r}
mu <- 2000000
sigma <- 1800000

n <- c(10, 100, 400, 1000)
sigma_estimador <- sigma / sqrt(n)
sigma_estimador
```






```{r}
options(scipen = 9999)
set.seed(12345)
ingreso <- rexp(n = 4000, rate = 1/2000000) 
summary(ingreso)
```

```{r}
hist(ingreso)
```


$$
\overline{x}-t_{1-\alpha/2, n-1}\frac{s}{\sqrt{n}}, \overline{x}+t_{1-\alpha/2, n-1}\frac{s}{\sqrt{n}}
$$


```{r}
t.test(x = ingreso, conf.level = 0.95)
```


```{r}
t.test(x = ingreso)
```

```{r}
intervalos <- t.test(x = ingreso)
c(intervalos$conf.int[1], intervalos$conf.int[2])

```


```{r}
xbarra <- mean(ingreso)
s <- sd(ingreso)
n <- length(ingreso)

confianza <- 0.95
alpha <- 1 - confianza # error 

t_perc <- qt(1-alpha/2, n-1)

c(xbarra - t_perc * s / sqrt(n), xbarra, xbarra + t_perc * s / sqrt(n))
```


$$
\overline{x}-t_{1-\alpha/2, n-1}\frac{s}{\sqrt{n}}, \overline{x}+t_{1-\alpha/2, n-1}\frac{s}{\sqrt{n}}
$$



$$
\hat{p} \pm z_{1-\alpha/2} \cdot \sqrt{ \frac{ \hat{p}(1 - \hat{p}) }{n} }
$$


```{r}
set.seed(12345)
votacion <- rbinom(n = 1200, size = 1, prob = 0.4)
table(votacion)
```


```{r}
prop.test(x = sum(votacion), n = length(votacion), correct = FALSE)
```
```{r}
inter_confianza <- prop.test(x = sum(votacion), n = length(votacion), correct = FALSE)
inter_confianza$conf.int

```


```{r}
pgorro <- sum(votacion) / length(votacion)
confianza <- 0.95
alpha <- 1 - confianza
z <- qnorm(1-alpha/2)
error_estandar <- sqrt(pgorro * (1-pgorro) / n)
li <- pgorro - z * error_estandar
ls <- pgorro + z * error_estandar
c(li, pgorro, ls)


```


$$
\hat{p} \pm z_{1-\alpha/2} \cdot \sqrt{ \frac{ \hat{p}(1 - \hat{p}) }{n} }
$$

Con correccion de Yates:


```{r}
inter_confianza <- prop.test(x = sum(votacion), n = length(votacion), correct = T)
inter_confianza
```

Ver formula.




# Diferencia de medias para dos poblaciones

Se tienen 3.300 cerdos, para probar si un suplmento nuevo es mejor que uno viejo se seleccionan aleatoriamente 100 cerdos para el suplmento nuevo y 98 para el suplmento viejo. Se mide la variable hemoglobina que se mide en milg/decilitro



¿Como se seleccionan aleatoriamente a un grupo 2 (nuevo) y a un grupo 1 (viejo)

Poblacion al principio:

```{r}
set.seed(12345)
datos <- data.frame(id = paste0("cerdo", 1:3300), 
                    hemoglobina = rnorm(n = 3300, mean = 13, sd = 1.5) )
head(datos)
```



Suponga que seleccionamos una muestra de tamaño 100 y 98

```{r}
set.seed(12345)
aleatorio <- runif(n = 3300)
datos$aleatorio <- aleatorio
head(datos)
```

Los 100 van a ir al nuevo suplemento (grupo 2), los 101 al 198 al segundo suplmento (viejo, grupo 1)


```{r}
datos <- datos %>% arrange(aleatorio)
muestra2 <- datos[1:100,]
set.seed(12345)
muestra2$hemoglobina <- muestra2$hemoglobina + 
                        rnorm(n = nrow(muestra2), mean = 4, sd = 2.5)

muestra1 <- datos[101:198,]
cat("\n resumen muestra2: nuevo suplemento \n")
summary(muestra2$hemoglobina)
cat("\n resumen muestra1; grupo control")
summary(muestra1$hemoglobina)

```


Calcular el intervalo de confianza para la diferencia de medias.

Primero calculemos la estimación puntual (con las dos muestral):

```{r}
17.74 - 12.87
```

-1.87, 4,87, 9.87 Este diria que no es mejor el tratamiento 2 que el tratamiento 1

2.87, 4.87, 6.87 ???

```{r}
t.test(x = muestra2$hemoglobina, y = muestra1$hemoglobina, conf.level = 0.95)
```


```{r}
intervaloconf <- t.test(x = muestra2$hemoglobina, y = muestra1$hemoglobina, conf.level = 0.95)
c(intervaloconf$conf.int[1], mean(muestra2$hemoglobina) - mean(muestra1$hemoglobina),
intervaloconf$conf.int[2])

```



```{r}
# Deidaad
n <- 100000
set.seed(12345)
compra <- rbinom(n, size = 1, prob = 0.01)
head(compra, 200)
```


```{r}
# Muesra
set.seed(12345)
aleatorio <- runif(100000)
compra <- compra[order(aleatorio)]
set.seed(12345)
compra1 <- compra[1:50000] + rbinom(n = 50000, size = 1, prob = 0.2 / 100)


# diseño nuevo 
compra2 <- compra[50001:100000]# diseño viejo 
cat("Proporciones muestral  poblacion 1 \n")

table(compra1) %>% proportions()
cat("Proporciones muestral poblacion 2 \n")
table(compra2) %>% proportions()
```

```{r}
exitos <- c(table(compra1)[2], table(compra2)[2])
tamanos <- c(length(compra1), length(compra2))
list(tamanos, exitos)

```


```{r}
prop.test(x = exitos, tamanos, conf.level = 0.95)
```


