---
title: "Clase 16"
output: html_document
date: "2025-07-02"
---

```{r setup, include=FALSE}
knitr::opts_chunk$set(echo = TRUE)
```



```{r}
data("penguins")
#library(palmerpenguins)
#data("penguins")
summary(penguins)
```


Seleccionar una muestra de tamaño 50 (sin reemplazo) donde todos tienen la misma probabilidad de ser seleccionado (muestreo aleatorio simple sin reemplazo - SWOR)


```{r}
set.seed(651)
indice_muestra <- sample(x = 1:nrow(penguins), size = 50, replace = FALSE)
indice_muestra # Las filas a ser seleccionados
```

```{r}
muestra <- penguins[indice_muestra, ]
```


Muestreo con reemplazo

```{r}
set.seed(651)
indice_muestra2 <- sample(x = 1:nrow(penguins), size = 50, replace = TRUE)
indice_muestra2 #
```


```{r}
muestraR <- penguins[indice_muestra2,]
```


```{r}
nombres <- c(
  "Alvaro Romero",
  "carlos pineda",
  "Daniela rocha",
  "Hector Alvarado",
  "jeremy hurtado",
  "Jorge Isaac Nieto Rojas",
  "Juan Fernando Jiménez",
  "Juan Manuel Riaño",
  "Lina Sanchez",
  "Paola Canticus",
  "Sandra Cubides Lopez")

```


Sacar un muestreo con reemplazo de las 11 personas de tamaño 4

```{r}
#set.seed(706)
nombres[sample(1:length(nombres), size = 4, replace = TRUE)]
```


Sacar muestra de tamaño 11 con reemplazo

```{r}
#set.seed(706)
  nombres[sample(1:length(nombres), size = 11, replace = TRUE)]
```

Sacar una muestra de tamaño 40

```{r}
  nombres[sample(1:length(nombres), size = 40, replace = TRUE)]

```




# Bootstrap

Simular una población de las estaturas de las mujeres en bogotá mayores de 18 años
(2.500.000)

```{r}
set.seed(711)
estaturas <- rnorm(n = 2500000, mean = 160, sd = 3.8)
hist(estaturas)
```



Se quiere estudiar el promedio de las mujeres en Bogotá, para esto se seleccionará un muestreo aleatorio simple sin reemplazo de tamaño

```{r}
library(samplesize4surveys)
ss4m(N = 2500000, mu = 160, sigma = 3.8, conf = 0.95, error = "rme", delta = 0.005)
```


Sacar una muestra sin reemplazo  de tamaño 100 para las 2.500.000 mujeres:

```{r}
set.seed(720)
muestra <- estaturas[sample(1:length(estaturas), 100)]
head(muestra, 10)
```

```{r}
mean(muestra)
```



Paso a paso sacar las 1000 muestras con reemplazo de tamaño 100, en cada muestra
estimar el promedio, mediana y luego ver los intervalos de confianza del 95%

# Intervalos de confianza: se puede mostrar con argumentos matemáticmo-estadísticos que:


$$
 P(\overline{X}_{0.975} \leq \mu \leq \overline{X}_{0.975}) = 0.95
$$
En otras palabras que la probabilidad de que la media esté cubierto por este intervalo es del 95%



```{r}
n_simulaciones_bootstrap <- 1000
n <- length(muestra)

promedio_boot <- rep(NA_real_, n_simulaciones_bootstrap)

set.seed(12345)
for(i in 1:n_simulaciones_bootstrap){
  muestra_boot <- muestra[sample(1:n, length(muestra), replace = TRUE)]
  promedio_boot[i] <- mean(muestra_boot)
}
```

Esta distribución que se observa es una aproximación de la distribución de $\overline{X}$:

```{r}
hist(promedio_boot, xlab = "Promedios bootstrap", main = "Histograma de distribución muestral (aprox. por Boostrap")
```


El intervalo del 95%

```{r}
IC <- c(quantile(promedio_boot, 0.025), quantile(promedio_boot, 0.975))
names(IC) <- c("LI", "LS")
print(IC)
```



El intervalo del 90%

```{r}
IC <- c(quantile(muestra_boot, 0.05), quantile(muestra_boot, 0.95))
names(IC) <- c("LI", "LS")
print(IC)
```



Ejercicio: 

1. calcular un intervalo del 90% para la mediana
2. Calcular el intervalo del 99% para el coeficiente de variación