---
title: "Untitled"
output: html_document
date: "2025-06-25"
---

```{r setup, include=FALSE}
knitr::opts_chunk$set(echo = TRUE)
```



# Distribución Bernoulli


$$
X \sim \text{Bernoulli}(p), \quad \text{where} \quad
P(X = x) = 
\begin{cases}
p & \text{if } x = 1 \\
1 - p & \text{if } x = 0 \\
0 & \text{otherwise}
\end{cases}
$$


$$
P(X = x) = p^x(1-p)^{1-x}, x \in \{0,1\}
$$


# Variable aleatorio Binomial

Lanzando tres veces la moneda: X1 = 1 (cara), X1 = 0 (sello)

```{r}
X1 <- rbinom(n = 1, size = 1, prob = 0.5)
X2 <- rbinom(n = 1, size = 1, prob = 0.5)
X3 <- rbinom(n = 1, size = 1, prob = 0.5)
Y <- X1 + X2 + X3
print(Y)
```
Más fácil: size: el número de experimentos.

```{r}
rbinom(n = 1, size = 3, prob = 0.5)
```
Se tiene n experimentos INDEPENDIENTES, una probabilidad de éxito p (parámetro), la variable aleatoria Y representa el número de éxitos en los n experimentos, $Y = 0, 1, \ldots n$

$$
P(Y = y) = \binom{n}{y}p^y(1-p)^{n-y}

$$
'Ejemplo: n = 10, p = 0.6, n = 10



$$
P(X = 4) = \binom{n}{4}p^x(1-p)^{n-4}

$$

```{r}
dbinom(x = 4,size = 10, prob = 0.6 )
```
```{r}
choose(10,4) * ((0.6)^4) * ((0.4)^6) 
```



Supongamos lanzamos 10 veces la modeda:

```{r}
rbinom(n = 1, size = 10, prob = 0.5)

```


¿Cuál es la prrobabilid  de obtener en los 10 lanzamientos, menos de dos caros:

$$
F(1) = P(X \leq 1) = \sum_{x=0}^{2} \binom{n}{x}p^x(1-p)^{n-x} = P(X = 0) + P(X = 1)


$$


```{r}
choose(10, 0) * (0.6^0) * (0.4^10) + choose(10, 1) * (0.6^1) * (0.4^9) 
```
```{r}
pbinom(q = 1, size = 10, prob = 0.6)
```

Calcula la probabilidad de obtener 5 o más caras en los 10 lanzamientos

$$
P(X \ge 5) = 1- P(X \le 4) = 1- F(4)
$$
```{r}
1 - pbinom(q = 4, size = 10, prob = 0.6)

```


```{r}
 dbinom(x = 0:10, size = 10, prob = 0.6)
```


```{r}
plot(0:10,  dbinom(x = 0:10, size = 10, prob = 0.6), type = "h", xlab = "X", ylab = "P(X = x)")
```



Con simulación

```{r}
lanzamientos <- rbinom(n = 100000, size = 10, prob = 0.6)
hist(lanzamientos)
```


# Valor 
Pag 94,

$$
E(X) = np \newline
V(X) = np(1-p)
$$


Aplicación: control de calidad: un proceso industrial se dice que está bajo control si menos del 5% de los productos manafacturados tienen defectos. Un inspector de calidad utiliza la siguiente regla de control, observa una muestra cada hora de 20 productos y si encuentra al menos 1 defectuoso rechaza el lote y detiene el proceso.

¿Cuál es la probabilidad de que un lote de evaluación haga detener el proceso.


$$
P(Y >= 1) = 1 - P(Y = 0)
$$
```{r}
1 - dbinom(x = 0, size = 20, prob = 0.05)
```
Que pasa si el proceso se detiene con observar dos defectuosos


$$
P(Y >= 2) = 1 - P(Y = 0) - P(Y = 1) = 1-P(Y \leq 1)=1-F(1)
$$

```{r}
1 - pbinom(q = 1, size = 20, prob = 0.05)

```


# Binomial negativa

## Forma 1:
La variable aleatorio que denota el número de intentos hasta obtener K exitos se denomina la binomial negativa
$x = k, k+1, ...$


$$
P(X) = \binom{x-1}{k-1}p^k(1-p)^{x-k} 
$$
Ejercicio: si un visitador médico debe lograr dos ventas, cuál es la proabilidad de que tenga que hacer más de 5 visitas:

$$
P(X \ge 5) = 1-P(x \leq 4) = 1-F(4) = 1-(P(X=2)+P(X=3)+P(X=4))
$$
```{r}
1-(choose(1,1)*(0.4^2)*(0.6)^0 + choose(2,1)*(0.4^2)*(0.6)^1 +  choose(3,1)*(0.4^2)*(0.6)^2 ) 
```
# Segunda escritura de la binomial negativa

Sea Y como la variable aleatoria del número de fracasos que necesito antes de obtener los K éxitos, 
en nuestro ejemplo anterior sime pregunto por hacer  6 visitas (X = 6) antes de obtener los 2 éxitos, la variable aleatoria cuantificaría que requiero 4 fracasos (Y = 4) antes de obtener los dos éxitos (k = 2)

Y = X - K,    4 = 6 - 2

DEspejando X = Y + k    6 = 4 + 2   Visitas = fracasos + exitos

$$
P(Y=y) = \binom{y+k-1}{k-1}p^k(1-p)^{y} 
$$


R lo hace con X como el numero de fracasos antes de X exitos
Para calcula que le toma 6 visitas es por que Y = 4 (fracasos) para obtener los dos éxitos

```{r}
dnbinom(4, size = 2, prob = 0.4)
```

Es lo mismo que preguntarse por 6 visitas (X = 6) para obtener dos exitos 

$$
P(X) = \binom{x-1}{k-1}p^k(1-p)^{x-k} 
$$
```{r}
 choose(5,1)*(0.4^2)*(0.6)^4 
```









En el problema del visitar médico que haga más de 5 visitas es lo mismo que el vistador médico tenga más de 3 fracasos:

$$
P(Y \geq 3) = 1-P(Y\le 2)
$$

```{r}
1-pnbinom(q = 2, size = 2, prob = 0.4) # size: k, q = 2

```


# Hipergeometrica


# Poisson


