---
title: "Untitled"
output: html_document
date: "2025-06-11"
---

```{r setup, include=FALSE}
knitr::opts_chunk$set(echo = TRUE)
```


Conceptos básicos probabilidad

Experimento aleatorio: 

- Espacio muestral ($\Omega$): el conjunto de todos los posibles resultados de un experimento aleatorio.

$$\Omega = (⚀, 	⚁, 	⚂, ⚃ ,⚄ , ⚅)$$

Ejemplo evento: obtener un numero par,


$$A = (⚁, 	⚃ ,,⚅)$$

Si los eventos son equiprobabiles, entonces la probilidad de A es el numero de casos favorables de A, sobre el numero de casos totales del espacio muestral.


$$
P(A) =  \frac{CardA}{Card\Omega} = \frac{3}{6} = 1/2
$$

# Axiomas de probabilidad

Si A es un evento cualquiera
1. $0 \leq P(A)\leq 1$
2.$P(\Omega)=1$
3.Si tengo eventos mutuamente excluyentes $A_1$, $A_2$, ...$A_k$

$$
P(A_1 \cup A_2 \cup A_k) = P(A_1) + P(A_2) + \ldots P(A_k) 
$$

Ejemplo: considere el experimento seleccionar una persona, A1: seleccionar alguuien menor de 25 años, 
A2: seleccionar alguien mayor a 40

P(A1 U A2) = P(A1) + P(A2

Ejemplo 2: A: ser impar, B; obtener el 6, P(AUB) = P(A) + P(B) = 0.1 + 0.5 = 0.6




)

 0.1 0.1 0.1 0.1 0.1 0.5


0, 1, 2, 3

Definición frecuentista probabilidad: si se repite un numéro muy grande de veces el experimento, la proporción
de veces que aparece un resultado es lo que se conoce la prababilidad.

Ejemplo: simulación de lanzar 10 veces un dado


```{r}
sample(1:6, 10, replace = TRUE, prob = rep(1/6, 6))
```

```{r}
dado <- function(lanzamientos){
  sample(1:6, lanzamientos, replace = TRUE, prob = rep(1/6, 6))

}
proportions(table(dado(10000)))

```


```{r}
set.seed(123)  # Para reproducibilidad

# Función que lanza un dado
dado <- function(lanzamientos) {
  sample(1:6, lanzamientos, replace = TRUE, prob = rep(1/6, 6))
}

# Número de lanzamientos
n <- 10000

# Simulación de todos los lanzamientos
resultados <- dado(n)

# Calcular proporción acumulada de 6's
proporcion_6s <- cumsum(resultados == 6) / 1:n

# Crear data frame
df <- data.frame(
  lanzamientos = 1:n,
  proporcion = proporcion_6s
)

# Graficar
library(ggplot2)

ggplot(df, aes(x = lanzamientos, y = proporcion)) +
  geom_line(color = "darkgreen") +
  geom_hline(yintercept = 1/6, linetype = "dashed", color = "red") +
  labs(title = "Proporción acumulada de '6's en lanzamientos de dado",
       x = "Número de lanzamientos",
       y = "Proporción de '6's") +
  theme_minimal()

```



Eventos aleatorias equiprobables: es cuando todos los resultados de un experimento aleatoria tienen la misma
probabilidad.



Ejemplo2: experimento: seleccionar una persona en el curso

Evento: es un subconjunto del espacio muestral (ej. que sea mujer, A)

$$\Omega = (P_1, P_2, P_3, \ldots P_{20})$$
$$A = (P_1, P_4, P_7, \ldots P_{18})$$




Simulemos un dado con una probabilidad de 0.5 de obtener el 6, y de 0,1 de obtener los otros valores:


```{r}
sample(1:6, size = 1000, replace = TRUE, prob = c(0.1, 0.1, 0.1, 0.1, 0.1, 0.5))
```

```{r}
table(sample(1:6, size = 1000, replace = TRUE, prob = c(0.1, 0.1, 0.1, 0.1, 0.1, 0.5)))
```

```{r}
proportions(table(sample(1:6, size = 1000, replace = TRUE, prob = c(0.1, 0.1, 0.1, 0.1, 0.1, 0.5))))
```



$$

P(A \cup B) = P(A) + P(B) - P(A\cap B) 

$$



Simulación de la suma de dos dados:

```{r}
dado1 <- sample(1:6, size = 20000, prob = rep(1/6, 6), replace = TRUE)
dado2 <- sample(1:6, size = 20000, prob = rep(1/6, 6), replace = TRUE)
table(dado1 + dado2)
```

```{r}
prop.table(table(dado1 + dado2))
```



# Probabilidad del completo

$$
A \cup A' = \Omega

$$

$$

1 = P(\Omega) = P(A\cup A') = P(A) + P(A')
$$

Resultado:

$$
P(A') = 1- P(A)
$$

$$
A = (A')'

$$

# Probabilidad de vacío



$$
1 = P(\Omega) = P(\Omega \cup \emptyset)=P(\Omega) + p(\emptyset) = 1 + P(\emptyset)
$$
Luego:

$$
P(\emptyset) = 0

$$


# Ejemplo GEIH


```{r}
library(readr)
datos <- read_csv2("Datos del hogar y la vivienda_ene.CSV")
```




```{r}
library(dplyr)
datos_bgta <- datos %>% filter(DPTO == "11") 
proportions(table(datos_bgta$P4030S1A1))
```
Experimento: seleccionar aleatoriamente un hogar en Bogota
Espacio muestral: Omga = {Viv1, Viv2, ...Viv833}
A: Ser de estrato 5 o 6


A1: tenga estrato 1, ...A6: ser de estrato 6

P(A5 U A6) = P(A5) + P(A6) = .05522209 + 0.01200480 =  0.06722689



# Proximamente: Distribuciones de probabilidad discretas


# Proximamente: Distribuciones de probabilidad continuas