---
title: "Untitled"
output: html_document
date: "2025-06-18"
---

```{r setup, include=FALSE}
knitr::opts_chunk$set(echo = TRUE)
```


**Regla fundamentos del conteo**: si para el primer experimento tengo $n_1$ opciones y para el segundo experimento $n_2$ opciones y asi sucesivamente, ... $n_k$


el numero numero total de opciones que tengo es:

$$
n_1 \times n_2 \times n_3, \ldots n_k
$$
ejemplo: tres camisas y dos pantalones, entonces el numero de "pintas" es 3 X 2 = 6

C1P1, C1P2 C2P1 C2P2 C3P1 C3P2



1. Cuantas placas se pueden formar en Colombia

$$
26 \times 26 \times 26 \times 10 \times 10 \times 10 
$$

2. Tienes 5 libros de diferentes autores y quieres acomodarlos en un estante. ¿De cuántas maneras distintas puedes ordenarlos?


$$
5 \times 4 \times 3 \times 2 \times 1 
$$

```{r}
library(TeachingSampling)
library(combinat)
library(gtools)
```



```{r}
factorial(5)
```

```{r}
permn(letters[1:5])
```



3. Una agencia automotriz recibe un embarque de 20 automóviles nuevos. Entre éstos, dos tienen defectos. La agencia decide seleccionar, aleatoriamente, dos automóviles de entre los 20 y aceptar el embarque si ninguno de los dos vehículos seleccionados tiene defectos. ¿Cuál es la probabilidad de aceptar el embarque?

N = 20, n = 2

a. Numero de casos posibles que se den de seleccionar de 20 automoviles 2 para revisarlos.

$$
\binom{20}{2} = 190 = \frac{20!}{18!2!}=(19 \times 20) / 2
$$

```{r}
choose(20, 2)
```

```{r}
Support(N = 20, n = 2, c("d1", "d2", paste0("b", 1:18)))
```



b. Numero de casos favorables: numero de casos donde selecciono de 18 carros buenos dos de ellos en la muestra y de 2 carros malos no selecciono ninguno


$$
\binom{18}{2}\binom{2}{0}

$$


```{r}
choose(18, 2) * choose(2,0)
```

```{r}
Support(N = 18, n = 2, paste0("b", 1:18))
```


Probababilidad de que en una muestra de dos los dos carros salgan buenos:


```{r}
153 / 190
```


```{r}
(18/20) * (17/19)
```



3b. Una agencia automotriz recibe un embarque de 20 automóviles nuevos. Entre éstos, dos tienen defectos. La agencia decide seleccionar, aleatoriamente, dos automóviles de entre los 20 y aceptar el embarque si ambos vehículos seleccionados son defectos. ¿Cuál es la probabilidad de aceptar el embarque?


```{r}
(2/20) * (1/19)
```


$$
\frac{\binom{18}{0}\binom{2}{2}}{\binom{20}{2}}=1/190 =  0.005263158

$$

4. Si se lanza 20 veces una moneda, se sabe que se obtuvieron 3 caras, de cuantas maneras posibles se pueden obtener las 3 caras


CCC   SSS..S (17 veces)
CSCC,  SS...S (16 veces)
        .
        .
        .
SSS.SS (17 veces) CCC


```{r}
casos <- Support(N = 20, n = 3, 1:20)
```




4b. Se lanzo 5 veces la moneda y obtengo dos caras, cuantos casos tengo

CCSSS
CSCSS
CSSCS
CSSSC
SCCSS
SCSCS
SCSSC
SSCCS
SSCSC
SSSCC

$$
\binom{5}{2} = \frac{5!}{3!2!}=(4 \times 5 )/ 2 = 10
$$



5. En una clase de 25 estudiantes (15 mujeres y 10 hombres), se quiere formar un comité de 4 personas.
a) ¿Cuántos comités diferentes se pueden formar?
b) ¿Cuántos comités se pueden formar si deben estar compuestos por 2 mujeres y 2 hombres?
 
c) Cual es la probabilidad de que en el comite haya miti y miti hombres y mujeres?
 

$$
\frac{\binom{15}{2}\binom{10}{2}}{\binom{25}{4}}
$$
```{r}
(choose(15, 2) * choose(10,2)) / choose(25, 4)
```


Casos posibles

```{r}
casosposibles <- Support(25, 4, c(paste0("M", 1:15), paste0("H", 1:10)))
```



Casos favorables:

Seleccionar mujeres

```{r}
Support(15, 2, paste0("M", 1:15))
```

```{r}
Support(10, 2, paste0("H", 1:10))

```



Ganarse baloto

$$
\binom{43}{5}  \times \binom{16}{1} 

$$
```{r}
choose(43,5) * choose(16,1)
```
Probabilidad de ganarse el baloto:

```{r}
1 / choose(43,5) * choose(16,1)

```







```{r}
balotasOrden <- permutations(n = 10, r = 3 , v = paste0("B", 0:9), set = TRUE, repeats.allowed = FALSE)
balotasOrdenNoimporta <- Support(10,3, paste0("B", 0:9))

```



# Variable aleatorio

Suma de los dados


```{r}
x <- 2:12
p <- c(1, 2, 3, 4, 5, 6, 5, 4, 3, 2, 1) / 36
```


```{r}
plot(x, p, type = "h", ylab = "P(X)", main = "Distribución de probabilidad (Función de masa)")
```

