---
title: "Distribución normal"
output: html_document
date: "2025-06-26"
---

```{r setup, include=FALSE}
knitr::opts_chunk$set(echo = TRUE)
```



La distribución normal estándar:

$$
\mu = 0 \newline
\sigma^2 = 1
$$

Simulemos 100 mil realizaciones de una variable aleatoria normal estándar:

```{r}
Z <- rnorm(100000)
hist(Z)
```

Ejercicio: Suponga que las estaturas se distribuye normal como media 160 y desviación estándar 7, calcular la probilidad de tener alguien entre $\mu-\sigma$ y $\mu$


$$
P(153 < X < 160) = F(160) - F(153)
$$

```{r}
pnorm(q = 160, mean = 160, sd = 7) - pnorm(q = 153, mean = 160, sd = 7) 
```

```{r}
pnorm(q = 0) - pnorm(q = -1) 

```



Calcular la probabilidad de que seleccionar una mujer mayor a la media más dos desviaciones estándares (160 + 2 * 7 ) 174


$$
P(X > 174) = 1 - F(174)
$$

```{r}
1-pnorm(2)
```

```{r}
1 - pnorm(q = 174, mean = 160, sd = 7)
```

$$
P(X > 176) = 1 - P(X<176)
$$

```{r}
1 - pnorm(q = 176, mean = 160, sd = 7)

```


$$
P\left(Z > \frac{176 - 160}{7}\right) = 1 - P(Z<0.8571429)
$$
```{r}
1 - pnorm(q = (176 - 160) / 7)

```




```{r}
plot(0:1, c(0.5, 0.5), type = "h")
```



```{r}
promedio <- rep(NA_integer_, 10000)

for(i in 1: 10000){
muestra <- sample(0:1, size = 100, replace = T, prob = c(0.5, 0.5))
promedio[i] <- mean(muestra)
}
hist(promedio)

```





Ejemplo: sea X1, X2, ....X200 la distribución del ingreso


```{r}
promedio <- rep(NA_integer_, 10000)

for(i in 1: 10000){
muestra <- rexp(n = 5000, rate = 1 / 1000000)
promedio[i] <- mean(muestra)
}
hist(promedio)
```



La media no es la unica distribución muestral:


```{r}

cv <- rep(NA_integer_, 10000)

for(i in 1: 10000){
  muestra <- rexp(n = 1000, rate = 1 / 1000000)
  cv[i] <- 100 * sd(muestra) / mean(muestra)
}
hist(cv)
```





# Distribución exponencial

$$
f(x) = \lambda e^{-\lambda x}
$$

$\lambda$ representa la tasa de ocurrencia del evento.

```{r}
# Parameters
lambda <- 1/2.1  # rate parameter
# El tiempo promedio que transcurre entra la llega de dos personas a un banco es de 2.1

# X values
x <- seq(0, 10, by = 0.1)

# Plot density
plot(x, dexp(x, rate = lambda), type = "l", lwd = 2,
     col = "blue", main = "Exponential Distribution",
     xlab = "x", ylab = "Density")
```


```{r}
mean(rexp(n = 1000000, rate = 1/2.1))
sd(rexp(n = 1000000, rate = 1/2.1))
```



$$
E(X) = \frac{1}{\lambda}\newline
V(X) = \frac{1}{\lambda^2}

$$

La duración de las baterias de un portatil tiene una tasa de 1/4 años, calcule la probabilidad de que una bateria falle antes de los 3 años:


```{r}
pexp(q = 3, rate = 1/4)
```


La distribución exponencial tiene el supuesto de la perdida de memoria:

Si ya se que las baterias llevan dos años funcionando la probabilidad de que duren otros tres años es la misma probabilidad de que si la bateria es nuevo y dure 3 años.


P(Y > 3) = P( Y > 5 / Y > 2)




# Distribución Gamma


Supongamos que el gasto promedio de los hogares bogotanos es de 3.996.780 con una deviación estándar de 3.000.000, supuesto (encuesta https://www.sdp.gov.co/sites/default/files/en_bogota_aumentan_los_ingresos_de_las_personas_y_disminuye_la_pobreza.pdf)

¿Cuál es la probabilidad de que un hogar seleccionado al azar gane más de 10 millones de pesos.


```{r}
mu <-  3996780
sigma <- 3000000

alpha <- (mu/sigma) ^2
theta <- (sigma^2) / mu
# P(X > 10000000) = 1 - P(X <= 10000000)
1 - pgamma(q = 10000000, shape = alpha, scale = theta)

```


```{r}
#options (scipen = 999999)
hist(rgamma(n = 2000000, shape = alpha, scale = theta),
     main = "Distribución del gasto", xlab = "Gasto",  probability = TRUE,)
curve(dgamma(x, shape = alpha, scale = theta),
      col = "darkred", lwd = 2, add = TRUE)
```



```{r}

```


# Distribución Beta

¿El promedio del NPS es de 0.8, y desviación estándar es de 0.2, cuál es la probabilidad de que el NPS sea menor o igual a 0.7? 

https://en.wikipedia.org/wiki/Beta_distribution



```{r}
mu <- 0.8
sigma <- 0.2

alpha <- ((mu * (1-mu)) / (sigma^2) - 1) * mu
beta <- ((mu * (1-mu)) / (sigma^2) - 1) * (1-mu)
```

```{r}
pbeta(q = 0.7, shape1 = alpha,  shape2 = beta)

```



```{r}
hist(rbeta( n = 1000, shape1 = alpha, shape2 = beta), xlab =  x,
     main = "NPS distribution")
```

# Distribuciones mezcladas


```{r}
X1 <- rnorm(n = 12000, mean = 160, sd = 7)
X2 <- rnorm(n = 10000, mean = 185, sd = 8)
Y <- c(X1, X2)
hist(Y, breaks = 100)

```



# Log - normal


```{r}
X <- rnorm(100000, mean = log(4), sd = log(3))
Y <- exp(X) # Y es log normal
hist(Y, breaks = 50)
```


# Distribución Uniforme


```{r}
hist(runif(n = 10000, min = 1000000, max = 2000000))
mean(runif(n = 10000, min = 1000000, max = 2000000))
```




