---
title: "Clase 4"
output: html_document
date: "2025-06-04"
---

```{r setup, include=FALSE}
knitr::opts_chunk$set(echo = TRUE)
```

# Medidas de tendencia central

Simularemos unos datos:

```{r}
set.seed(04062025)
estatura_h = rnorm(1000, mean = 174, sd = 7)
estatura_m <- rnorm(1000, mean = 160, sd = 5)
```

```{r}
hist(estatura_h)
```

```{r}
summary(estatura_h)
```
```{r}
quantile(estatura_h, seq(0, 1, 0.05))
```
```{r}
quantile(estatura_h, seq(0, 1, 0.25))

```



$$
\overline{X} = \frac{\sum_{i= 1}^N x_i}{N} = (x_1+x_2+x_3+ \ldots x_N)/N


$$


```{r}
mean(estatura_h)
sum(estatura_h) / length(estatura_h)
```


# Mediana

$$
\tilde{x} = \begin{cases}
x_{\left(\frac{n+1}{2}\right)}, & \text{if } n \text{ is impar} \\
\frac{1}{2} \left(x_{\left(\frac{n}{2}\right)} + x_{\left(\frac{n}{2}+1\right)}\right), & \text{if } n \text{ is par}
\end{cases}

$$
```{r}
numero_hijos <- c(0, 0, 1, 2, 3, 4, 5)
median(numero_hijos)

```

```{r}
numero_hijos <- c(0, 1, 2, 3, 4, 5)
median(numero_hijos)
```


```{r}
median(estatura_h)
```


$$
x_p =
\begin{cases}
\frac{1}{2} \left( x_{(np)} + x_{(np+1)} \right), & \text{si } np \text{ es un número entero} \\
x_{\left( \lceil np \rceil \right)}, & \text{si } np \text{ no es un número entero}
\end{cases}
$$


```{r}
edades <- c(23, 26, 27, 30, 37, 41, 42, 45, 50, 60 )
```

Percentil 25:

n = 10
p = 0.25

np = 10 X 0.25 = 2.5

p25 = X(3)= 27 años

np = 7.5
p75 = X(8)= 45 años

```{r}
quantile(edades, 0.25)

```

```{r}
quantile(edades, 0.75)
```

$$
x_p =
\begin{cases}
\frac{1}{2} \left( x_{(np)} + x_{(np+1)} \right), & \text{si } np \text{ es un número entero} \\
x_{\left( \lceil np \rceil \right)}, & \text{si } np \text{ no es un número entero}
\end{cases}
$$
Percentil 40

np = 10 * 0.4 = 4

(X(4) + x(5)) / 2 =  (30 + 37) / 2 = 33.5

```{r}
edades <- c(23, 26, 27, 30, 37, 41, 42, 45, 50, 60 )

```


```{r}
quantile(edades, 0.4)
```


Hagamos un ejercicio más realista:


```{r}
quantile(estatura_h, seq(0, 1, 0.1))
```

# Medidas de dispersión


## Desviación Absoluta Media (DAM)

La desviación absoluta media se calcula como:

$$
DAM = \frac{1}{n} \sum_{i=1}^{n} \left| x_i - \overline{x} \right|
$$$

## Mediana de las Desviaciones Absolutas (MADA)

La mediana de las desviaciones absolutas (MADA) se define como:

$$
MAD = \text{mediana} \left( \left| x_i - Mediana \right| \right)
$$


## Desviación Estándar (DE)

La desviación estándar muestral se expresa como:

$$
DEPoblacional = \sqrt{ \frac{1}{n} \sum_{i=1}^{n} \left( x_i - \overline{x} \right)^2 }
$$
Lo que está dentro de la raiz se llama Varianza y desafortudnamente esta en unidades a cuadrado


$$
DEmuestral = \sqrt{ \frac{1}{n-1} \sum_{i=1}^{n} \left( x_i - \overline{x} \right)^2 }
$$


```{r}
edad <- c(17L, 25L, 28L, 29L, 31L, 35L, 40L, 50L, 60L)
mean(edad)
median(edad)
sd(edad)
mad(edad, constant = 1)
```

Desvacion absulta media
```{r}
mean(abs(edad - mean(edad)))
```



```{r}
shapiro.test(estatura_h)
```


Un parentesis

```{r}

library(ggplot2)

# Suponiendo que estatura_h es un vector numérico
datos <- data.frame(estatura_h)

# Calcular media y desviación estándar
media <- mean(datos$estatura_h, na.rm = TRUE)
desv <- sd(datos$estatura_h, na.rm = TRUE)
# Graficar
ggplot(datos, aes(x = estatura_h)) +
  geom_histogram(aes(y = ..density..), bins = 30, 
                 fill = "lightblue", color = "black", alpha = 0.6) +
  stat_function(
    fun = dnorm,
    args = list(mean = media, sd = desv),
    color = "darkred",
    size = 1.2
  ) +
  labs(
    title = "Histograma con Curva de Densidad Normal Teorica",
    x = "Estatura (cm)",
    y = "Densidad"
  ) +
  theme_minimal()


```

