---
title: "Clase17"
output: html_document
date: "2025-07-03"
---

```{r setup, include=FALSE}
knitr::opts_chunk$set(echo = TRUE)
```

## Estimación puntual


Parametro poblacional: son cantidades fijas, no aleatorias que se requieren para entender el comportamiento de una distribución de probabilidad




$$
Y \sim N(\mu, \sigma^2) 

P(Y;\mu, \sigma^2) = \frac{1}{\sqrt{2\pi}\sigma}exp\left(-\frac{1}{2\sigma^2}(x-\mu)^2\right)

$$


Ejemplo 2:


$$
P(Y;\lambda) = \frac{e^{-\lambda}\lambda^y}{y!} 

$$

lambda: tasa

$$
P(Y;p) = p^y(1-p)^{1-y}\newline y \in 0, 1

$$


# Metodos de estimación:

1. Método de momentos
2. Metodo de máxima verosimilitud


# Método de momentos

- Se puede estimar el $E(Y)$ con el promedio muestral ($\overline{x}$)
- Se puede estimar la varianza de la distribución de probabilidad con $S^2$ 


Ejemplo:

EN la normal:
$$
E(Y) = \mu
$$

Luego, $$\hat \mu = \overline{x}$$


Tambiénse tiene que $$V(Y) = E[(Y-\mu)^2] = \sigma^2$$



Luego  $$\hat\sigma^2 = S^2$$ 


Ejemplo 2: Poisson


$$
\mu = E(Y) = \lambda
$$

Luego: $$\hat \lambda = \overline{x}$$




Ejemplo 3: Exponencial


$$
\mu = E(Y) = \frac{1}{\lambda}
$$



$$
\frac{1}{\hat\lambda} = {\overline{x}

$$


Luego lambda lo estimo como como 1 sobre el promedio muestral, es decir:

$$
\hat\lambda = \frac{1}{\overline{x}} 
$$


Ejemplo: muestra de tamaño 7, estimar el gasto del hogar:



```{r}
nombres <- c(
  "Alvaro Romero",
  "carlos pineda",
  "Daniela rocha",
  "Diana Milena Ochoa Cardona",
  "Hector Alvarado",
  "Jorge Isaac Nieto Rojas",
  "Juan Fernando Jiménez",
  "Juan Manuel Riaño",
  "Lina Sanchez",
  "Olga Lucía Sandoval",
  "Paola Canticus"
)
set.seed(12345)
nombres_muestra <- sample(nombres, 7)

```


```{r}
gasto_hogar <- c(1500000, NA, 1200000, 4000000, 3454000, 3200000, 3000000 )
```


```{r}
hist(gasto_hogar,probability = TRUE)
```

Estimar el alpha y theta de la distribución gamma:

```{r}
prom <- mean(gasto_hogar, na.rm = T)
s <- sd(gasto_hogar, na.rm = T)
print(c(prom, s))
```

```{r}
alpha_estim <- (prom / s)^2
theta_estim <- (s^2) /prom
```




```{r}
y <- rgamma(n = 10000, shape = alpha_estim, scale  =  theta_estim)
hist(y, probability = TRUE, col = "lightblue", border = "white",
     main = "Distribución Gamma: Datos vs Teórica",
     xlab = "Valores simulados", ylab = "Densidad")

# Agregar curva teórica gamma
curve(dgamma(x, shape = alpha_estim, scale = theta_estim),
      col = "red", lwd = 2, add = TRUE)

```





Ejercicio2: 

suponga que el peso de las mujeres se distribuye con media 160y desviación de 7.2, y saco estra muestra de tamaño 384, estime los parametros de la normal $\mu$ y $\signa^2$

```{r}
set.seed(12345)
estaturas_m <- rnorm(384, mean =160, sd = 7.2)
datos <- data.frame(1:384, estaturas_m)
```

